【裁判字號】    90,訴,550
【裁判日期】    900613
【裁判案由】    分割共有物等
【裁判全文】
臺灣臺中地方法院民事判決            九十年度訴字第五五○號
    原      告  丙○○
    被      告  乙○○○
    訴訟代理人  甲○○
    被      告  戊○○○
    訴訟代理人  丁○○
右當事人間分割共有物事件，本院判決如左：
    主      文
兩造共有坐落臺中市○○區○○段五七一地號、地目：建、面積二百五十二平方公尺
之土地，其分割方法如附圖Ｂ案所示Ｂ部分面積五十四平方公尺分歸被告戊○○○取
得，Ｃ部分面積六十一平方公尺分歸被告乙○○○取得，Ａ部分面積一百三十七平方
公尺分歸原告取得。
原告其餘之訴駁回。
訴訟費用由被告乙○○○負擔百分之二十四，由被告戊○○○負擔百分之二十一，餘
由原告負擔。
    事      實
一、原告方面：
  (一)聲明：
  1.請准將兩造共有坐落臺中市○○區○○段五七一地號、地目：建、面積二五二平
    方公尺之土地予以分割。其分割方法以原物按各共有人之應有部分，依附圖所示
    之Ａ案、Ｂ案或Ｃ案分割方案擇一分割予兩造。
  2.被告等應就本件分割之結果，協同原告辦理登記。
  (二)陳述：
  1.坐落臺中市○○區○○段五七一地號、地目：建、面積二五二平方公尺之土地，
    為兩造所共有，兩造間並無不分割之協議，且無不能分割之事由，惟因兩造無法
    達成協議分割，爰請求以原物按應有部分比例為裁判分割。
  2.本件系爭土地並未受法令限制禁止分割，故應以原物分配於予各共有人，是被告
    主張變價分割，為屬無據，且依鈞院現場勘驗筆錄所示，系爭土地周圍現均為空
    地，於系爭土地分割後，被告若有建築之必要，即可依建築法第四十五條之規定
    ，請求與各該土地合併使用，是被告指稱系爭土地分割後無法有效開發利用，顯
    屬無稽。又被告反對本件土地分割及主張變價分割，其主要目的在於強迫原告購
    買其應有部分土地，惟被告所有之土地價值不斐，以原告之經濟狀況，實無多餘
    之資力購買被告之土地，是被告要求原告應購買彼等應有部分之土地，僅考慮一
    己之利益而陷原告於經濟困難，顯非恰當。
  3.依原告主張之分割方案為如附圖所示之Ａ、Ｂ、Ｃ方案分割，因系爭土地上之建
    物，係存在原告所分得位置上，分割後逕由原告處分各該地上建物，日後即不致
    因而生糾紛。其次，依原告主張之分割方案分割後，原告所取得之土地即得逕與
    隔鄰同段五七五之十九地號土地合併使用，不致延宕不決，且於合併使用後各該
    土地之形狀完整利於規劃，將有助於都市之發展，並節省國家之行政及司法資源
    。
  4.本件土地分割後各筆土地均面臨十二米寬之道路，無論使用之便利抑或土地之價
    值，均無分軒輊，惟被告所主張之Ｄ分割方案，均爭取分配於原告之子所有同段
    五七五之十九號土地地隔鄰，目的顯為迫使隔鄰土地高價承購各該土地，以居奇
    貨，其權利之主張顯不符誠實信用原則。其次，隔鄰土地若因被告所主張之分割
    方案成立，勢必依建築法第四十五條之規定進行土地合併使用協議，造成國家行
    政及司法資源之浪費，並徒增當事人間之困擾，洵非恰當。再者，若依被告所主
    張之分割方案，則因其分得之土地尚存有原告建物，日後針對各該建物之拆除，
    恐將另生其他糾紛，實不利於各共有人及國家社會整體利益，實不可採。
  5.若採用原物分割方案，日後若有需要拆除系爭土地之建物，原告願意配合拆除建
    物。
  (三)證據：提出土地登記謄本一份、臺中市中興地政事務所地籍圖謄本一紙為證。
二、被告乙○○○方面：
  (一)聲明：原告之訴駁回。
  (二)陳述：
  1.系爭土地若強制分割，將各自形成畸零地，各筆土地無法單獨自建或買賣，違反
    都市計劃整體有效利用開發之政策，對於被告之權益未受到公平合理之對待，故
    請求依民法第八百二十四條第二項第二款之規定以變價分割為本案分割之方法，
    較為公平合理，且土地將可獲得有效之開發利用。
  2.若未能以變價分割為方案，原告所提出之分割方案，其土地臨道路之面寬均有利
    於原告，而被告所提出之如附圖所示之Ｄ、Ｅ方案，較能兼顧被告之利益。
  (三)證據：提出本院八十二年度訴字第三四六號民事裁定、照片一紙為證。
三、被告戊○○○方面：
  (一)聲明：原告之訴駁回。
  (二)陳述：
  1.由地籍圖觀之，系爭共有土地深度僅十點六公尺至十二公尺之間，不夠建築房屋
    之深度，形狀又係傾斜狀，應與周圍之同段五七二、五七五之十八、五七五之十
    九、六一０等地號土地合併建築，或同時出售第三人，建築一座大樓，方符合都
    市景觀，始為最有利於兩造之分割方法，怎可將土地反分割為更細之畸零地？
  2.原告提起本訴之目的，無非在取得深度最好之「Ａ」部分土地後，要贈與原告媳
    婦，與其所有之同段五七五之十九、六一０兩筆土地合併，不但使其等之土地形
    成「』」的奇怪形狀，毀害周圍土地發展，且被告取得之土地亦為畸零地，又為
    深度最淺之十點六公尺，且處傾斜處，土地更沒有價值，實有違公平正義原則，
    更違背未來台中市都市發展，並非良策。
  3.原告土地應有部分僅略占系爭土地一半多一點，並未達全部之三分之二，且被告
    二人均反對分割，故原告無權請求法院強制分割。
  4.若一定要分割，亦主張採用變價分割，因為採用原物分割，被告僅分得十六坪土
    地，無法建造或轉賣他人，且亦不能與同段五七五之十八號合併分割或購買。
  (三)證據：提出本院八十二年度訴字第三四六號民事裁定、地籍圖謄本影本一紙為證
    。
四、本院依聲請履勘現場並囑託臺中市中興地政事務所測量並繪製土地複丈成果圖。
    理      由
一、本件原告起訴主張：坐落臺中市○○區○○段五七一地號、地目：建、面積二五
    二平方公尺之土地，為兩造所共有，兩造間並無不分割之協議，且無不能分割之
    事由，惟因兩造無法達成協議分割，爰請求為裁判分割，分割方案為如附圖所示
    之Ａ、Ｂ、Ｃ方案分割，擇一為判決等語。被告乙○○○則以系爭土地若強制分
    割，將各自形成畸零地，各筆土地無法單獨自建或買賣，違反都市計劃整體有效
    利用開發之政策，對於被告之權益未受到公平合理之對待，故請求依民法第八百
    二十四條第二項第二款之規定以變價分割為本案分割之方法，較為公平合理，且
    土地將可獲得有效之開發利用。若未能以變價分割為方案，原告所提出之分割方
    案，其土地臨道路之面寬均有利於原告，而被告所提出之如附圖所示之Ｄ方案，
    要能兼顧被告之利益以資抗辯。被告戊○○○則以由地籍圖觀之，系爭共有土地
    深度僅十點六公尺至十二公尺之間，不夠建築房屋之深度，形狀又係傾斜狀，土
    地更沒有價值，若以原物分割，實有違公平正義原則，更違背未來台中市都市發
    展，並非良策，應與周圍之同段五七二、五七五之十八、五七五之十九、六一０
    等地號土地合併建築，或同時出售第三人，建築一座大樓，方符合都市景觀，始
    為最有利於兩造之分割方法，不宜將系爭土地反分割為更細之畸零地，故主張以
    變價分割為優先考量等語置辯。
二、按各共有人，得隨時請求分割共有物。但因物之使用目的不能分割或契約訂有不
    分割之期限者，不在此限，民法第八百二十三條定有明文。查系爭土地為兩造所
    共有，原告之應有部分為一四○七○分之七六三九、被告乙○○○之應有部分為
    二十八分之六、被告戊○○○之應有部分為一○○五分之二四四，且共有人間無
    不分割之約定，亦無因使用目的而有不能分割之情形，有土地登記謄本一份、地
    籍圖謄本一份可按，復為兩造所不爭執，自堪信為真實，則依前開規定，原告訴
    請分割，洵屬正當，應予准許。至於土地法第三十四條之一第一項固規定：共有
    土地或建築改良物，其處分、變更及設定地上權、永佃權、地役權或典權，應以
    共有人過半數及其應有部分合計過半數之同意行之。但其應有部分合計逾三分之
    二者，其人數不予計算。而該條項所稱之「處分」，包括買賣、交換、共有土地
    地上建築房屋及共有建物之拆除等法律上之處分及事實上之處分，但不包括贈與
    等無償之處分及共有物分割，此亦可參照內政部頒佈之土地法第三十四條之一執
    行要點第二條之規定自明，是被告戊○○○抗辯：原告土地應有部分僅略占系爭
    土地一半多一點，並未達全部之三分之二，且被告二人均反對分割，故原告無權
    請求法院強制分割云云，即屬無據，尚不足採，併此敘明。
三、次按共有物分割之方法，須先就原物分配，於原物分配有困難時，則予變賣，以
    價金分配於各共有人，最高法院五十一年台上字第二七一號著有判例可資參照。
    查本件系爭共有土地，分割後原告依其應有部分取得土地面積為一百三十七平方
    公尺、被告戊○○○取得面積為五十四平方公尺、被告乙○○○取得面積為六十
    一平方公尺，尚難謂以原物分割，各當事人分得之土地，面積均過小，而不能作
    任何用途而徒然減損系爭土地之經濟效用，另本件系爭土地為屬建地，因面臨道
    路為十二公尺道路（此可參照地政機關之複丈成果圖所標示之道路路寬），依照
    台灣省畸零地使用規則之規定，固至少需有十四公尺之深度，被告戊○○○抗辯
    ：由地籍圖觀之，系爭共有土地深度僅十點六公尺至十二公尺之間，不夠建築房
    屋之深度，形狀又係傾斜狀，應與周圍之同段五七二、五七五之十八、五七五之
    十九、六一０等地號土地合併建築，或同時出售第三人，建築一座大樓，方符合
    都市景觀，始為最有利於兩造之分割方法，若採用原物分割，將反而分割成更細
    之畸零地等語，縱使系爭土地分割前已因深度無法達到上開規定深度，雖分割後
    ，均將造成畸零地，依照上開規則第九條之規定第一項固規定：面積狹小之基地
    非經補足所缺寬度、深度，地界曲折之基地非經整理，均不得建築，然同條第二
    項復規定：但經縣市政府主管建築機關查堪認為該基地周圍情形確實無法補足或
    整理，可供建築使用，並合於左列情形之一者，不在此限：(一)鄰接地為道路、水
    溝、軍事設施或公共設施者；(二)鄰接土地已建築完成無法合併建築使用者；(三)因
    地形上之障礙無法合併使用者。足見畸零地並非當然無法建築使用，尚得與鄰地
    為補足或整理後合併使用，而若有無法補足或整理之情形，更非不得為建築，況
    系爭土地周遭之土地分別為同段五七五之十九地號、五七五之十八地號、五七二
    地號土地，均屬空地，尚非已完成建築，此業經本院勘驗屬實，並製有勘驗筆錄
    一紙為證，而系爭土地面積非極小而無個別利用之價值，僅因距離道路之深度不
    足，然分割後之土地，兩造彼此之間亦非不得互為協商為補足或整理後為合併使
    用，且系爭土地採用原物分割後，兩造各當事人亦取得單獨所有之土地，自得各
    自為法律上或事實上之處分，而不受他共有人之限制，綜此所述，尚難認為系爭
    土地為原物分配予兩造有何困難，而應予變賣價金分配於各共有人，是被告抗辯
    若採用原物分割將造成其分得土地無法建築使用或轉賣，故應予變價分割云云，
    難謂有據，合此敘明。
四、按分割共有物，究以原物分割，或變價分割，法院固有裁量之權，不受共有人主
    張之拘束，但仍應斟酌當事人之聲明、共有物之性質、經濟效用及全體共有人之
    利益等公平決定之，最高法院八十五年台上字第三三八號著有判例可參，經查，
    本件系爭土地北側面臨十二米寬之道路，東側鄰五七二地號、地目：建之土地，
    現為空地，西側鄰五七五之十九地號、地目：建之土地，現為空地，南鄰五七五
    之十八、地目：田之土地，現該土地上置有雜草，種植香蕉、木瓜、檳榔樹、發
    財樹及有種植蔬菜之棚架、底下並種有蔬菜及一棵松樹，又系爭土地上除原告所
    有建物，餘均為空地，業據本院履勘明確，並囑託臺中市中興地政事務所測量無
    訛，有本院九十年四月二十六日之勘驗筆錄及臺中市中興地政事務所九十年四月
    二十六日土地複丈成果圖四份在卷可考，兩造均無爭執，堪信屬實。本件原告主
    張就如附圖Ａ所示或Ｂ或Ｃ方案擇一為分割，被告則主張依如附圖所示Ｄ方案或
    Ｅ方案為分割，本院茲審酌比較Ａ、Ｂ、Ｃ、Ｄ、Ｅ五種分割方案如後：
  (一)如附圖所示Ａ之分割方案：
    按分割共有物，以消滅共有關係為目的。法院裁判分割共有土地時，除因該部分
    土地內部之使用目的不能分割（如為道路）或部分共有人仍願維持其共有關係，
    應就該部分土地不予分割或准該部分共有人成立新共有關係外，應將土地分配於
    各共有人單獨所有，最高法院六十九年台上字第一三八一號著有判例可稽。查原
    告提出之如附圖Ａ分割方案，主張被告二人仍維持共有關係，惟查，被告並未表
    示願就其分得之土地維持其共有關係，且就被告分得之部分，復無就土地內部之
    使用目的有不能分割之情形，自難強將將被告二人分得之土地維持共有關係，是
    原告提出此部分之分割方案，尚不足採。
  (二)如附圖所示Ｂ、Ｃ、Ｄ分割方案：
    如附圖所示Ｂ方案，係以原告分得土地與同段五七五之十九地號相鄰，被告戊○
    ○○之土地分配於系爭土地中間，而被告乙○○○則分配與同段五七二地號相鄰
    ，而系爭土地又因深度不足而造成畸零地，此為兩造所不爭執，Ｂ方案對於原告
    而言，可符合其所欲達成與相鄰之同段五七五之十九地號合併使用之目的，已達
    到原告地盡其利之目的，而對於被告戊○○○而言，雖分配於系爭土地中間，然
    分割後之土地已幾近於長方形土地，地形完整，而對於被告乙○○○而言，分割
    後之土地雖呈梯形土地，然地形亦屬完整，如附圖所示Ｃ方案，其與Ｂ方案主要
    之差別，乃在於被告戊○○○與乙○○○二人所分得之土地對調，分割後被告乙
    ○○○所分得之土地亦已幾近於長方形土地，地形完整，被告戊○○○分割後之
    土地亦呈梯形形土地，然地形亦屬完整，然查，二方案間，復可參酌被告乙○○
    ○及戊○○○二人所分得之土地分別六十一及五十四平方公尺，故若將梯形面積
    分配與取得面積較少之被告戊○○○，被告乙○○○之土地雖地形完整，因土地
    面積較大，面臨路寬亦屬較寬，然對於被告戊○○○分得之土地，將造成面臨道
    路之面寬明顯過窄之情形，相較之下，自以Ｂ方案較能兼顧被告二人之利益，另
    Ｄ分割方案，係將被告乙○○○之土地分割於同段同段五七五之十九地號相鄰，
    被告戊○○○之土地分配於系爭土地中間，而原告則分配與同段五七二地號相鄰
    ，此一分割方案雖能使被告乙○○○所取得之土地之面臨道路路寬及深度達到最
    高狀態，被告戊○○○，取得之土地亦已幾近於長方形土地，地形完整，原告則
    因分割後之土地地形雖屬梯形地形，然因其分得面積較大，於土地利用上較不受
    影響，雖不失為一適當之分割方案，然查，若將原告之土地分割於與同段五七二
    地號相鄰，將造成原告之土地與原可合併使用之同段五七五之十九地號土地，中
    間受到被告二人之土地隔離，是其欲與同段五七五之十九地號土地合併使用，必
    須與被告二人之土地為協調後使用，然查，被告戊○○○雖於本院審理時，雖曾
    提出願以按系爭土地公告現值加價四成之金額將其應有部分土地出售予原告，但
    原告則以經濟資力欠佳為由，表示無力購買，若強將原告之土地分配於該處，將
    造成原告尚須出資向被告購買土地之情形，將造成對原告之不利，復查，比較照
    Ｂ方案與Ｄ方案二案，Ｂ方案固對於原告有利，其部分土地自得直接與同段五七
    五之十九地號土地合併使用，而其他部分則尚須與同段五七五之十八地號為合併
    使用，始得符合最小深度之限制，而被告二人亦需個別與同段五七五之十八地號
    為合併使用，始得符合最小深度之限制，而Ｄ方案，被告乙○○○尚須與同段五
    七五之十九地號土地及同段五七五之十八地號土地合併使用始得符合最小深度之
    限制，而被告戊○○○及原告亦均需分別與同段五七五之十八地號土地合併使用
    始得符合最小深度之限制，則同就需與鄰地合併使用，Ｄ方案對於被告二人所生
    之不利，與Ｂ方案所生之不利相當，而就原告而言，Ｄ方案對於其所生之利益，
    卻遠較Ｂ方案所生之不利為大，而Ｄ方案故能迫使同段五七五之十九地號之土地
    利用人向被告購買土地，以達成其出售土地之目的，然以此方式達到出售自己土
    地之目的，尚非妥適，自難採信，況就鄰地所有權人余安南所寄書信內容，亦僅
    建議將原告應有部分之土地分割出十坪（即三十三點零五七九平方公尺），供與
    其土地合併建築之用（參照余安南提出供本院參考之書信），則超出此部分之土
    地若該鄰地所有人不願購買，所衍生之問題將更為複雜，被告要難因此即得到出
    售之目的，是本件衡諸土地使用利益、經濟價值及公平原則，及防止系爭土地分
    割滋生問題，故認仍應以Ｂ方案較能兼顧全體整體之共有人之利益。
  (三)至於被告所提Ｅ方案，係將被告乙○○○之土地分割為與同段五七五之十九地號
    相鄰，原告之土地在中間，而被告戊○○○之土地則與同段五七二號土地相鄰，
    係將原告之土地與同段五七五之十九地號中間再隔被告乙○○○之土地，其所衍
    生之問題，將與Ｄ方案相同，其不足採之情形，已如前述，而被告又以系爭共有
    土地尚存原告所屬建物，為避免日後另訴請求拆屋還地等語抗辯，惟查，原告業
    已於言詞辯論期日陳明該建物於土地分割後不需保留，日後若有需要拆除系爭土
    地之建物，原告願意配合拆除建物，足見系爭土地之分割自無庸遷就地上建物占
    有使用狀況，是被告請求依該土地現有使用狀況按Ｅ案為分割，難認妥適。
  (四)綜上所述，就兩造所提出之上開五種分割方案中，以Ｂ分割方案較能兼顧所有共
    有人之利益，從而，本院認以如附圖所示之Ｂ分割方案為分割方法為適當，爰判
    決如主文第一項所示。
五、按分割共有物經法院判准為原物分割確定者，當事人之任何一造均得依該確定判
    決單獨為全體共有人申請分割登記，毋待法院特為判命對造協同辦理分割登記而
    後可，故訴請命對造協同辦理分割登記部分係欠缺權利保護要件，最高法院八十
    年第一次民事庭會議決定可參。本件原告請求判命被告協同辦理分割登記部分，
    依上開說明自屬無理由，其此部分之請求應予駁回。
六、本件事證已臻明確，兩造其餘攻擊及防禦方法，於本件為判決之基礎無礙，爰不
    予以一一論述，併此敘明。
七、據上論結，本件原告之訴一部為有理由，一部為無理由，依民事訴訟法第七十九
    條、第八十五條第一項但書，判決如主文。
中      華      民      國      九十      年      六      月    十三    日
                                        臺灣臺中地方法院民事第三庭
~B法      官  許石慶
右為正本，係照原本作成。
如不服本判決，應於判決送達後二十日內，向本院提出上訴狀。
中      華      民      國    九十      年      六      月    十四      日
~B法院書記官


司法院資訊處製作；財團法人民間司法改革基金會備份。
